臺灣苗栗地方法院民事判決　　　　　　　　　　　　　　九十年度重訴字第四八號
　　原　　　告　國裕建設工程股份有限公司
　　法定代理人　乙○○
　　被　　　告　台灣苗栗看守所
　　法定代理人　甲○○
右當事人間給付工程款事件，本院判決如左：
　　主　　文
被告應給付原告新台幣參佰參拾柒萬玖仟玖佰壹拾伍元，及自民國八十九年十二月十七日起
至清償日止，按年利率百分之八點二計算之利息。
原告其餘之訴駁回。
訴訟費用由被告負擔二分之一，餘由原告負擔。
本判決第一項於原告以新台幣壹佰壹拾萬元供擔保後，得假執行。但被告於假執行程序實施
前，以新台幣參佰參拾柒萬玖仟玖佰壹拾伍元為原告預供擔保，得免為假執行。
原告其餘假執行之聲請駁回。
　　事　　實
甲、原告方面：
一、聲明：
（一）被告應給付原告新台幣（下同）六百八十九萬七千六百二十一元，及自民國八十九年
　　　十二月十七日起至清償日止，按年息百分之八點二計算之利息。
（二）願供擔保聲請宣告假執行。
二、陳述：
（一）原告於八十八年一月二十八日承攬被告之興建第二期建築工程（下稱系爭工程），雙
　　　方約定系爭工程完成，被告驗收合格，辦妥工程保固金的繳納後，開立發票送請被告
　　　於三十日內無息結付尾款，而原告完成系爭工程，詎被告竟藉詞原告逾期完工，扣留
　　　工程款六百八十九萬七千六百二十一元不付。系爭工程契約書第八條約定，乙方（即
　　　原告）應於開工之日起三百九十個日曆天完工。又依被告投標公告第十九項明定，國
　　　定假日、民俗節日、全國性選舉投票日得列為不計入日曆天，則系爭工程自八十八年
　　　二月二十六日開工，曆經國定假日、民俗節日共十七日及九二一大地震、總統大選各
　　　一日，亦即系爭工程原預定完工日為八十九年四月九日，合先敘明。
（二）然查，原告並無逾期完工情事，八十八年八月間，系爭工程因地下管線遷移，致影響
　　　系爭工程之施工，經原告與被告同意延長工期三十日曆天，此有台灣苗栗看守所興建
　　　第二期工程委員會第三十一次會議紀錄一份可稽。
（三）另查，八十八年九月二十一日凌晨發生九二一大地震，固經被告核定一日列為不計入
　　　日曆天，惟九二一大地震實已造成全國大停電，導致系爭工程無法施工，即停工達九
　　　日曆天，被告僅核定一日不列為日曆天，自屬有誤。
（四）再者，原告承作之系爭工程僅包含主體工程部分，其餘水電等工程部分係由他人承作
　　　。經查，水電包商之地下管線及化糞池等工程，因施工進度落後，致影響系爭工程之
　　　施作，及水電承包商施作之水電工程所預埋之授電五英吋管及三英吋污水管因尚未完
　　　成銜接，致地下室經由預埋管灌入職務宿舍地下室，造成嚴重積水，致系爭工程無法
　　　趕工，加以水電承包商之授電室機械未設置，原告因此無法施作系爭工程，被告允諾
　　　通知水電商接洽電力公司儘速完成配電設備裝置，並在完成後書面通知原告，而原告
　　　應於接獲通知四天內將橡膠地板施作完成，均非原告所造成之遲延，被告竟均將其列
　　　為原告之逾期責任，自屬違誤。
（五）另系爭工程於八十九年四月間因被告變更施工設計，致原告須將已施作完成之部分工
　　　程打除重作，除耗費甚鉅外，亦費日甚久，計須費時十五日曆天，亦即變更設計之工
　　　程，已不在原工程契約表計數之完工日曆天範疇，被告竟仍將其列為原告之逾期完工
　　　日，自屬有誤。
（六）且八十九年五月一日勞動節、六月六日端午節依約不得列為日曆天，及四月九日報完
　　　工日、七月十八日報覆驗日、六月八日至六月十日之驗收日，依工程慣例均不得列為
　　　日曆天，被告台灣苗栗看守所竟均將其列為原告之逾期完工日，自有違誤。
（七）系爭工程契約書第二十一條第四項約定：系爭工程在初驗或驗收時，甲方（即被告）
　　　發現其工程與規定不符時，乙方（即原告）應在甲方指定工期限內作處理，並報請甲
　　　方複驗，逾期未辦理妥善或複驗仍不符規定者，應自限定期限或複驗之次日起，至再
　　　驗收之日起，至再驗收合格之日止，以逾期論處，按日計算逾期罰款，亦即，原告在
　　　報完工後即不算入逾期完工日，僅在被告所限定改善之期間後或複驗次日始計入逾期
　　　天數。經查本件原告在八十九年六月十四日即已完工報請被告驗收，被告在第一次指
　　　定原告改善後，又在八十九年七月十九日覆驗後，指定原告改善第一次未列之項目，
　　　竟未延長工期，嚴重違背工程慣例，被告以初驗紀錄第七項驗收結果第4記載「隱蔽
　　　及未抽驗部分，由承包商國裕建設公司。。。負責」，故被告於初驗時未抽驗工程部
　　　分之瑕疵仍應由原告負責改善，則被告於覆驗時查悉初驗未發覺之瑕疵令原告改善，
　　　自勿須增加工期等語置辯。惟查，隱蔽及未抽驗部分，由承包商國裕建設公司負責，
　　　固據初驗紀錄第七項驗收結果第４載有明文，惟原告所應負責係瑕疵之修補，被告仍
　　　應給予改善瑕疵之工期，此觀之系爭契約第二十三條工程驗收部分約定，報驗收日至
　　　指定改善期限，不算入逾期天數，即知瑕疵之改善應給予工期，否則被告每次驗收均
　　　再要求改善前未要求改善之瑕疵，原告豈不疲於奔命，永無完工之日。準此，被告課
　　　以原告自八十九年七月十九日第一次覆驗後至八十九年八月七日第二次覆驗間之遲延
　　　責任，亦無理由。
（八）被告主張原告未依圖施作罰款十三萬七千七百九十元，實則並非被告未按圖施作，而
　　　係原告之施工圖設計錯誤，與原告根本無涉，被告竟向原告扣款，實屬違誤。
（九）綜上所述，原告已在八十九年六月七日申報完工，並於同年八月七日驗收完成，並無
　　　任何逾期情事，被告台灣苗栗看守所竟強將原工程款扣留自屬不當，經請求竟不獲置
　　　理，原告不得已僅得提起本訴。又系爭契約約定被告應於原告辦妥工程保固金之繳納
　　　及開立發票後三十日內一次無息結付尾款，否則應就其應付金額依付款期限最後一天
　　　之銀行無息擔保六個月放款利率，按日計息至付款日止，則本件原告已於八十九年十
　　　一月十六日辦妥保固金繳納等手續，依約被告應於八十九年十二月十六日前付款，則
　　　被告遲延付款已如前述，自應依當時臺灣銀行無擔保六個月放款利率百分之八點二計
　　　算之利息給付原告，為此提起本訴。
（十）退步言之，縱認原告有逾期完工情事，惟按約定之違約金額過高者，法院得減至相當
　　　之數額，民法第二百五十二條定有明文，本件被告每日罰扣金額達八萬餘元，實則本
　　　件工程因被告設計錯誤、變更設計等情事已致原告施作本件工程虧損連連，而無獲利
　　　，今又令原告負擔每日八萬元之罰金，對勞苦施工賠本施作之原告無異雪上加霜。又
　　　被告早在八十九年五月之前即已進駐使用系爭建物，則被告有何損失實非無疑，被告
　　　竟將扣款六百餘萬元之違約金，實屬過高。
（十）對被告抗辯所為之陳述：
（１）被告雖辯稱其所同意之延長工期，僅為戒護區之工期云云，惟查，本件原告係向被告
　　　承攬增建戒護中心三樓、女所、少年觀護所、所長宿舍、職務宿舍、單身宿舍、風雨
　　　走廊、室外運動場、其他雜項工程等整體工程，並約定工期為開工之日起三百九十個
　　　日曆天完工，逾期完工之違約罰金亦以前述之全體工程及日曆天為據，自應整體計算
　　　，而原告向被告申請延展工期亦以總工期三百九十日為計算基礎，且被告同意延展工
　　　期亦以總工期三百九十日為基準，被告根本未曾表示僅同意展延少年觀護所、女所戒
　　　護區，戒護區外其他工程不得延展，況因前述管線遷移所影響之區域不止於少年關護
　　　所及女所戒護區，是被告辯稱其僅同意於少年觀護所、女所戒護區內工程得延長工期
　　　一個月，戒護區外其他工程不得延展云云，實屬無稽。
（２）九二一大地震停工天數部分，被告僅同意延展一日，惟八十八年九月二十一日發生九
　　　二一地震後，至同年十月二日止，仍持續發生有感地震達一萬餘次，對工作人員之之
　　　施工安全及心理所生之影響至鉅，尤其在鷹架上施工部分，更不敢進行，以免影響人
　　　員安全，原告亦已向被告報告此情，且多數員工之家中均為受災戶，已返家處理救災
　　　事宜，在此人心惶惶之情狀，豈無影響工程之施工，而台電鐵塔倒塌及九二一地震造
　　　成全國大停電部分，被告固要求原告具備緊急供電設備，惟觀諸被告所提之被證七施
　　　工計劃書，所載之緊急供電係為臨時水電，亦即臨時之供電設備，此觀諸前述施工計
　　　劃書即明，然八十八年發生之九二一大地震為百年之大災難，顯已遭出原所能預期之
　　　範圍，而台電之停電之程度亦已超乎預期，因此原告申請延展工期九日自屬有據，惟
　　　被告竟僅同意延展一日，顯然與實情不合，則被告任憑己意，否准延展工期，自屬不
　　　當，懇請鈞院依實情判斷延展之工期。
（３）按依照當事人一方預定用於同種類契約之條款而訂定之契約，為左列各款之約定，按
　　　其情形顯失公平者，該部分約定無效：一、免除或減輕預定契約條款之當事人之責任
　　　者；二、加重他方當事人之責任者；三、使他方當事人拋棄權利或限制其行使權利者
　　　；四、其他於他方當事人有重大不利益者。此為民法第二百四十七條之一所明定。所
　　　謂按其情形顯失公平者，係指依契約本旨所生之主要權利義務，或按法律規定加以綜
　　　合判斷而有顯失公平之情形而言。經查，系爭合約第十一條約定，施工期間如有第十
　　　一條第一項第一項第一至第六款之事由，應於事故發生或消滅十天內，申請建築師核
　　　算後，送交被告核定延展日數，逾期不予受理，將事故發生責任全然歸諸原告承受，
　　　加重原告之責任；約定逾期申報不予受理，使原告拋棄權利、限制其行使權利；約定
　　　事故發生得否延期，全憑被告一己之意，縱然，事故發生已確實影響工程進行，被告
　　　仍然可以不予同意延期，或同意延期天數少於實際情況，而向原告索取違約罰金，顯
　　　然對於契約之他方當事人即原告有重大不利益，顯然將契約尚之負擔及危險做不合理
　　　之分配，對原告顯失公平，揆諸民法第二百四十七條之一規定，該部分約定顯屬無效
　　　。
（４）職務宿舍橡膠地板舖設部分，於三十九次工務會議，昇晟水電公司提請職務宿舍防空
　　　避難室暫緩橡膠地板施作業，被告確實同意請水電承商接洽電力公司盡速完成配電設
　　　備裝置並於完成後書面通知原告，而原告應於接獲通之四天內將橡膠地板施作完成，
　　　除有證七會議記錄可稽外，並有當時現場照片五張，足證原告之宿舍主體工程已完成
　　　，因水電工程之延誤，致橡膠地板作業工程無法施作，蓋水電工程未完成，原告無法
　　　進行宿舍區中庭整地、鋼筋整綁、板模組立、灌漿等中庭作業工程，被告亦同意通知
　　　水電承商接洽電力公司盡速完成配電設備裝置並於完成後書面通知原告，而原告應於
　　　接獲通之四天內將橡膠地板施作完成，現被告竟稱其僅協調水電商與土木商之工程順
　　　序，將不可歸責原告之事由，強令原告負擔，而予處罰扣款，顯違誠信，並顯失公平
　　　。
（５）查被告提出予原告之設計圖，設計牆壁之厚度為十二至十五公分，而原告依被告提出
　　　之設計圖施工，完成鋁門窗安裝及牆面泥作工程後，被告始發現依設計圖之牆壁厚度
　　　無法裝設鐵窗，遂要求原告將已完成之工程打除重作，影響所及，包含：少年觀護所
　　　、女所、風雨走廊之牆壁均需砌磚、加鋼筋、補厚，工程甚為浩大繁雜，被告亦同意
　　　給付額外所需工程款，而變更工程設計，已施作部分重新打掉，致延長工期十五日部
　　　分，原告並已在工務會議中向被告報告該等情事，為被告所不爭執，被告以原告未依
　　　約於事故發生或消滅十天內申請核定，被告依約不同意延展工期並無違誤置辯。然工
　　　程變更設計，即產生費用，並應給予工期，為工程之慣例，本件工程因被告之變更設
　　　計，致原告須將以施作完成部分工程打除重作，自須耗費相當時日已不待言，然被告
　　　以無效之合約第十一條部分為據已屬無稽，且本件既為被告變更設計，原告已配合施
　　　工，被告竟要求原告承擔一切不利益，並要求違約罰金，實屬不當。
（６）八十九年五月一日勞動節、六月六日端午節依約不得列為日曆天，及六月七日報完工
　　　日、七月十八日報覆驗日、六月八日至六月十日之驗收日，依工程慣例均不得列為日
　　　曆天部分，被告則已投標須知第十六注意事項第十九項得列為不計日曆天之約定，事
　　　止於工程期限內有該條之適用，且合約規定得不計入日曆天，及非強制規定，被告將
　　　該等日計入日曆天，亦非合約所不許云云置辯，惟查，遍觀投標須知第十六注意事項
　　　第十九項，均未約定僅止於工程期限內有該條之適用，被告辯稱前揭約定僅止於工程
　　　期限內有該條之適用實屬無稽，且該投標須知雖約定該等日「得」不計入日曆天，惟
　　　被告全均不將之列為日曆天，即知該條解釋上應將該等日不列為日曆天，否則全憑被
　　　告一方好惡決定工期，豈為妥適，況觀諸前述定型化契約不確定條款解釋原則，自應
　　　適用較有利於契約相對人及原告之解釋，不將該等日列為日曆天為適法。
三、證據：提出工程合約、收據、投標公告、第三十一次會議記、原告公司函、原告公司函
　　、第三十九次會議記錄、工程初驗會議記錄、工程覆驗紀錄、原告公司函影本、被告要
　　求原告之施工計劃書影本一份。工期延展計算書一份。
乙、被告方面：
一、聲明：原告之訴駁回，如受不利判決，願供擔保聲請免為宣告假執行。
二、陳述：
（一）原告於八十八年一月二十八日與被告簽立台灣苗栗看守所興建第二期建築工程承攬合
　　　約，依投標須知第十四條第三項約定，本工程應於三百九十個日曆天完成。而此工期
　　　如有工程合約第十一條之情事者，應於事故發生或消滅十天內，申請建築師核算後，
　　　送交被告核定延展日數。而原告係遲於八十八年二月二十六日開工，應於八十九年四
　　　月九日完工，然原告卻於八十九年八月七日始複驗合格。依計算，原告遲延七十九個
　　　日曆天，逾期違約金為六百七十五萬九千八百三十一元；另原告未依圖施作，於第三
　　　十七次工務會議決議扣款一十三萬七千七百九十元，合計即原告所主張被告應給付之
　　　金額六百八十九萬元七千六百二十一元。又就展延工期之方式而言，依工程合約第十
　　　一條之約定，施工期間如有第十一條第一項第一至六款之事由，應於「事故發生或消
　　　滅十天內」，申請建築師核算後，送交被告核定延展日數，逾期即不予受理。故不論
　　　係天災、人禍，或變更工程或其他廠商延誤等而需展延工期時，均應於事故發生或消
　　　滅十日內向建築師申請核算並送被告核定天數，此之展延天數始為有效，非如原告所
　　　述依其所認定之應否展延天數計算工期。
（二）對原告主張延長工期三十天部分，依施工說明，戒護區內少年觀護所、女所之建築工
　　　程，應於開工後三百天內完成，然因管線遷移，故被告同意於少年觀護所、女所「戒
　　　護區」內之工程得延長工期一個月，戒護區外之其他工程並不得展延。因此總工程期
　　　限仍為三百九十日曆天。
（三）九二一大地震應停工之天數部分，八十八年九月二十一日全國發生大地震，政府通令
　　　全國當日放假。原告向被告聲請展延工期，經第三十三次工務會議討論，因本區非災
　　　區，原告當日亦有九名工人施工，顧及工人心理，當日即八十八年九月二十一日同意
　　　展延一日。至於原告另以停電為由聲請展延，因契約中規定原告需有緊急供電設備，
　　　以免影響工程進度，既備有發電機，則全國停電與否接無法影響原告工程之施作，故
　　　僅同意展延一日，此經第四十二次工務會議決議在案。又被告為治安機關，其輪流停
　　　電之組別為H組，非屬正常輪流停電之區域，原告稱因限電無法施工，顯非事實。況
　　　八十八年九月二十一日至九月二十五日原告仍繼續施工，並無停工，且施工人數尚有
　　　多達四十人以上者，顯無原告所述之因地震暫停施工之必要。
（四）所謂之定型化契約即民法第二百四十七條之一所規定之「依照當事人之一方預定用於
　　　同類契約之條款而約定之契約... 」，其內容顯然用於大量商品銷售，企業經營面對
　　　多數消費者時，使用同類契約的會頻繁，亦有必要準備相同契約之範本。即定型化契
　　　約係當事人之一方為與不確定多數之他方訂立契約為目的所製作。故如契約之雙方就
　　　預定之條款逐一商議而成者，即與雙方當事人互相表示意思一致而成立之契約無殊，
　　　自非定型化契約。查被告乃一監所機關，非常以發包營繕工程為日常業務，即無所謂
　　　之針對不特定之多數他方訂定承攬工程之定型化契約之必要。原告主張與被告所簽契
　　　約第十一條所載，欲申請展延工期，須於事故發生或消滅十日內，申請建築師核算後
　　　，送交被告核定展延天數，逾期申報即不予受理。原告雖主張此條款有加重原告負擔
　　　，使原告拋棄權利、限制行使權利，應屬無效云云。然查：
　　　1.本件工程於招標公告時，即有令欲投標者於領取標單時領取工程圖說等說明，藉以
　　　　明瞭所承作係何種工程、施工範圍。原告事先已為審閱。
　　　2.至於契約第十一條之約定，其目的乃在約定承包商因非可歸責於己之事故致工期有
　　　　所延誤時，需於事件發生或消滅之十日內，將所發生之事由檢陳送被告所委託之建
　　　　築師，藉以核定是否可以展延工期或展延天數，乃因工程之進行與日俱增，如不能
　　　　掌握時效即時陳報，日久恐難辨識事故發生之責任歸屬，再者如需展延天數時，亦
　　　　無法正確判斷須展延之天數。否則，等事件消滅為其他工程覆蓋後再為申請展延，
　　　　已無可資判斷之事實，被告任意決定，對原告顯非公平。故約定原告於事件發生或
　　　　消滅十日內，將事實陳報與建築師核算，逾期即因事件恐已滅失，無得計算展延工
　　　　期之天數。此純為事實上之需要，非有加重原告負擔或令其放棄權利。
　　　3.事實上，原告亦有依規申請展延工期而經被告核算而同意之前例可尋，顯見原告非
　　　　不能為。況依原告所申請因九二一地震展延工期時間係八十八年九月二十九日之第
　　　　三十二次工務會議，原告亦於事件發生或消滅十日內向被告提出申請，更顯見契約
　　　　該條十日之約定，並不足以影響原告權利之行使，該條款自屬有效。又依合約第二
　　　　十條對契約條款及附件爭議之處理，約明原告可向被告提出請求解釋，如對解釋認
　　　　仍不贊同時，可提出於會議討論或送交公共工程委員會公共工程爭議調處委員會調
　　　　處，甚至進行仲裁。原告於簽約之初未對申請展延工期之時間及方法提出異議，事
　　　　後再執此主張違反契約平均正義而認無效，顯未依前述方式解決契約爭議。益證被
　　　　告有與原告對契約爭執之機會，此契約條款對原告言絕非顯不公平。
（五）就原告主張係水電承商延誤工期，非可歸責於原告之工期延誤部分：
　　　1.地下管線及化糞池部分：
　　　(1)依原告所持有關該部分工程之證據即原證五，其發文時間係八十九年四月二十一日
　　　　，業已逾越完工時限。
　　　(2)有關地下管線及化糞池工程係因土木承商工期延誤，致水電承商無法施作有所延遲
　　　　一節，此有被告要求監造單位提出說明書可證。原告倒果為因，反指摘他人致使延
　　　　誤工期，顯非事實。
　　　2.職務宿舍地下室水電配管未成，造成積水無法施工延誤工期部分：關於職務宿舍地
　　　　下室水電配管問題，被告命監造建築師提出說明，查：
　　　(1)五英吋之外管線係屬台電公司工程範圍，需待其安檢驗收後自行封口，與水電承商
　　　　無關。
　　　(2)地下室施工中如遇有積水，原告需負責抽水，此於工程合約中即有編列此假設工程
　　　　之費用。
　　　(3)至於沉水乃於完工後始正式運轉使用，完工前並無要求水電承商裝設之理。
　　　3.有關被告同意待水電承商與電力公司接洽完畢完成配電設備後，再通知原告於四天
　　　　內完成職務宿舍橡膠地板鋪設，認應展延工期部分：
　　　(1)依原告申請函所載，就時間而論，原告之土木工程業已遲延，而原告尚有其他工程
　　　　並未完成，非謂此部分未完成而致遲延全部工程，此見第三十九次工務會議記錄八
　　　　有關原告(一)及水電承商(二)之工程進度即明。
　　　(2)查第三十九次工務會議，僅是協調水電承商與土木承商就職務宿舍之配電工程與橡
　　　　膠地板鋪設工程之協調，相互調整工程順序，以免原告之橡膠地板鋪設後遭水電商
　　　　之配電工程毀損而有損失，並非同意原告展延工期。
　　　(3)原告未依合約第十一條之規定申請展延期日，被告未准展延期日，依約有據。
（六）對被告變更工程設計，已施作部分重新打掉，致延長工期十五天部分：
　　　1.就被告有部分變更追加工程部分，已於第四十二次工務會議中有所討論（見第四十
　　　　二次工務會議記錄第七討論事項第(四)以下第1、3、5項），皆令原告補送追加工程
　　　　部份資料，以憑辦理辯更設計追加減帳，然原告遲未補送展延工期之申請，難認所
　　　　為變更需為展延工期。
　　　2.然於追加工期部分，因原告未依約於事件發生或消滅十天內申請核定，被告依約不
　　　　同意展延工期，並無違誤。
（七）至原告主張八十九年五月一日、八十九年六月六日、八十九年六月七日報完工日、八
　　　十九年七月十八日報覆驗日、八十九年六月八日至八十九年六月十日驗收日，依工程
　　　慣例均不計入日曆天，被告將之計入並為遲延天數部分部分，依合約投標須知第十六
　　　注意事項第十九項「得」列為「不計日曆天」之約定，是指於「工程期限」內（開工
　　　後之三百九十天內）有該條項之國定假日或民俗假日或全國性之選舉，得不計入日曆
　　　天。而本工程應於八十九年四月九日完工為兩造所不爭。依此：
　　　1.原告所指之日均非於「工程期限」內，即該等日均已逾工程期限後之日，與投標需
　　　　知所載不計入日曆天之條件不符。
　　　2.原告於八十九年六月七日雖申報完工日，但當日確仍派員進場施作，故被告將之計
　　　　入遲延天數。
　　　3.投標需知既約定為「得」不計入日曆天，即非強制規定，是被告將該等日計入日曆
　　　　天，亦非合約所不許。
　　　4.八十九年七月十八日報覆驗日及八十九年六月八日至八十九年六月十日，被告並未
　　　　計入遲延天數。
（八）原告另主張依合約第二十一條第四項之約定，自申報完工日後初驗不合格而限期改善
　　　申請複驗，逾期未改善或複驗仍不合格時，應自限期改善日或複驗之次日起至驗收合
　　　格日止，列入遲延逾期日，故被告將自原告申報完工日至複驗未合格日仍計入遲延天
　　　數，與合約不符；且被告於複驗時命原告改善初驗未命改善部分，亦未延長工期，亦
　　　與工程慣例有違等語：然查，初驗記錄第七項驗收結果第4.即載「隱蔽及未抽驗部分
　　　，由承包商國裕建設公司....  負責」，故被告於初驗時未抽驗工程部分之瑕疵仍應
　　　由原告負責改善，則被告於複驗時查悉初驗未發覺之瑕疵令原告改善，自勿需增加工
　　　期。且原告函被告之遲延天數計算表，自陳初驗缺失核驗未通過次日八十九年七月十
　　　九日至正式核准通過之八十九年八月七日，計有十九之遲延天數，亦未表明係因增加
　　　改善項目故需增長工期，且此部分之遲延天數計算與被告相同，原告對此應無爭議才
　　　是。
（九）原告要求被告返還其未依圖施作遭罰款三倍（一十三萬七千七百九十元）部分，該部
　　　分於第三十七次工務會議已作成決議，原告無庸爭議。被告依原告遲延天數計算扣款
　　　，均依約有據，原告認應加計銀行放款利率計算之利息一節，自屬無據。
（十）原告認未收取之工程款卻仍需繳交百分之五之稅金部分，合約第七條契約總價第一項
　　　即載本工程總價八千五百四十三萬元含稅甚明，而原告每期均是開立實際領得金額即
　　　實作金額百分之九十之發票向告請款。又依合約所載，違約罰款應另外繳納，無法繳
　　　納時由工程尾款中扣抵。依此，原告仍係領得全部決算款項。
（十一）至原告固然認違約金過高部分，然依合約第二十三條罰則第一項約定，係以結算總
　　　　價之千分之一計算遲延罰款，且罰款僅能罰至結算總價之十分之一為限，已有上限
　　　　規定。又依政府採購法之違約處罰條款規定，亦僅規定相當之罰款，並未明文規定
　　　　。且本合約係採用內政部版之工程承攬合約範本，應無罰款比例過高問題。再者，
　　　　現行公務機關與民間之工程合約中有關罰款規定，均以結算總價之千分之三計算罰
　　　　款，被告以千分之一計算，已較普通公務機關為低。此有台灣新地方法院檢察署之
　　　　工程合約供參。故被告之扣款計算標準並無偏高，至於被告於未經正式驗收之八十
　　　　九年五月間即使用原告所建建築物，正式因被告無他處可用，勉為其難之情形下不
　　　　得已所為使用，亦正因監所營繕不可替代性，對於逾期遲延之約定處罰條款至為慎
　　　　重，藉以要求廠商依期完成。原告執此認被告損失無多，顯將己之過失推之他人，
　　　　非有可取。
三、證據：提出工程結算驗收證明書乙紙、第三十七次工務會議記錄、正式驗收記錄、原告
　　89.9.28（89）國守字第0191號函、被告89.10.5苗所總字第003126號函、施工說明圖乙
　　紙、原告提之施工計算書乙份、第三十三次工務會議記錄、第四十二次工務會議記錄、
　　施工日誌五紙、監工說明書、李全榮建築師89.5.5（89）南發建字第890013號函乙份、
　　施工日誌一紙、第三十八次工務會議記錄、初驗記錄工程合約。
　　理　　由
一、查原告主張其於八十八年一月二十八日與被告簽立台灣苗栗看守所興建第二期建築工程
　　承攬合約，依投標須知第十四條第三項約定，系爭工程應於三百九十個日曆天完成。原
　　告係於八十八年二月二十六日開工，原應於八十九年四月九日完工，嗣於八十九年八月
　　七日複驗合格等情，業據其提出工程契約書為證，且為兩造所不爭執，自堪信為真實。
　　另被告主張原告請求之金額即被告遭扣款之金額為六百八十九萬七千六百二十一元，係
　　包括原告遲延七十九個日曆天，逾期違約金為六百七十五萬九千八百三十一元；另原告
　　未依圖施作，於第三十七次工務會議決議扣款一十三萬七千七百九十元等情，亦據被告
　　提出遲延日數表及第三十七次會議記錄及驗收結算證明書為證，且為原告所不爭執，亦
　　堪信為真實。
二、又依兩造之工程契約書第八條工期計算約定「本工程於開工之日起三百九十個日曆天完
　　工‧‧‧本工程除天災人禍等人力不可抗拒因訴外，乙方（即原告）不得以任何理由，
　　向甲方申請延長工期，但非歸責於乙方之責任而經甲方（即被告）確認停工者，不在此
　　限」，第九條天災人禍等因素：第八條所稱天災人禍等人力不可抗拒之因素，係指下列
　　經甲方核定之事故‧‧‧地震‧‧‧，第十一條工期延期約定「本工程施工期間，如有
　　下列事故，確非可歸責於乙方之理由，而需展延工期者，乙方應於事故發生十日或其事
　　故消失後十日內申請建築師核算，送交甲方核定展延日數，逾期即不予受理。１、發生
　　第九條規定之事故‧‧‧３、因辦理變更設計或工程數量增加‧‧‧５、由甲方自辦或
　　甲方之其他廠商承包本契約相關工程之延誤而影響本工程進度」，據此，則兩造就系爭
　　工程工期之計算及工程延期之方式即須悉依兩造前開契約條款之約定為之。本件原告固
　　主張系爭合約第十一條約定，施工期間如有第十一條第一項第一項第一至第六款之事由
　　，應於事故發生或消滅十天內，申請建築師核算後，送交被告核定延展日數，逾期不予
　　受理，將事故發生責任全然歸諸原告承受，加重原告之責任；約定逾期申報不予受理，
　　使原告拋棄權利、限制其行使權利；約定事故發生得否延期，全憑被告一己之意，縱然
　　，事故發生已確實影響工程進行，被告仍然可以不予同意延期，或同意延期天數少於實
　　際情況，而向原告索取違約罰金，顯然對於契約之他方當事人即原告有重大不利益，顯
　　然將契約尚之負擔及危險做不合理之分配，對原告顯失公平，又本件契約係中華民國政
　　府對多數廠商承攬工程契約所制訂，自屬定型化契約，前開第十一條之約定依民法第二
　　百四十七條之一規定，應屬無效等語，然按依修正民法第二百四十七條第一款規定之「
　　依照當事人之一方預定用於同類契約之條款而訂立之契約」，學說上稱之為定型化契約
　　，按定型化契約係由企業經營者之一方預定用於同類契約之條款而訂立，其內容適合於
　　大量生產之商品銷售，企業經營項目面對多數消費者時，使用同類契約的機會頻繁，有
　　必要準備相同內容之契約範本，保險、銀行、運輸或其他以大眾為對象之事業，多憑定
　　型化契約條款與相對人訂立契約。故定型化契約條款制訂之目的，係企業經營者為與不
　　特定之多數消費者為交易進行之效率而制訂。倘如當事人之一方與特定相對人訂立契約
　　之目的，僅係預先擬就相關條款，作為商議之張本，即非民法第二百四十七條之一之規
　　定適用之範圍。查本件工程契約之條款，並非企業經營者為商品交易之便捷而與不特定
　　之多數消費者而訂立，而僅係被告作為與承攬人洽談工程條件之商議張本，承攬人對於
　　是否締結工程契約及工程契約之內容均有參與磋商及自主決定之權利，據此堪認本件工
　　程契約並非民法第二百四十七條之一立法目的所規範之定型化契約類型。再者，兩造工
　　程契約第十一條工程延期方式之約定目的，乃在約定承攬人因不可歸責於己之事由需延
　　展工期時，應在事由發生或消滅之十日內，將事由陳報被告委請之建築師，據以核定是
　　否確有延展事由及所需延展期間，俾利雙方掌握時效，蒐集證據，以資辨明展延工期責
　　任之歸屬，並無加重承攬人之責任，又十日之陳報期間亦核屬可期待而相當，對承攬人
　　亦無重大不利益或限制其行使權利，是原告主張此部分之工程契約條款無效，顯不足採
　　。準此，兩造就系爭工程工期有關之權利義務事項，均須以前開工程契約相關約款為規
　　範。
三、查原告主張八十八年八月間，系爭工程因地下管線遷移，致影響系爭工程之施工，經原
　　告與被告同意延長工期三十日曆天等語，並提出台灣苗栗看守所興建第二期工程委員會
　　第三十一次會議紀錄一份為證，然為被告所否認，並以依施工說明，戒護區內少年觀護
　　所、女所之建築工程，應於開工後三百天內完成，然因管線遷移，故被告同意於少年觀
　　護所、女所「戒護區」內之工程得延長工期一個月，戒護區外之其他工程並不得展延，
　　因此總工程期限仍為三百九十日曆天等語置辯。查被告抗辯戒護區內內少年觀護所、女
　　所之建築工程依施工說明應於開工內三百天內完工乙節，業據其提出施工說明二十三點
　　載明「本工程因戒護上之需要，看守所部分須於開工後三百天完工辦理驗收‧‧‧承包
　　商需配合辦理」為證，復為原告所不爭執，堪信屬實。另據原告所提出之三十一次會議
　　記錄，本所業務單位報告事項：「四、建築承商於八十八年八月二十三日來函，本所已
　　同意少年觀護所、女所因地下管線遷移而延長戒護區工期三十日，請求依合約書第十條
　　第三款辦理「工程預定進度」修正，是否同意修正？待會在討論提案時請各委員審議」
　　，接續第九項討論事項第二點建築商提案：「茲因少年觀護所及女所管線遷移而延長戒
　　護區建築工程工期一個月案，請修正預定工程進度一案，提請審議」。
　　決議：同意以建築師及承商協商核算（計算式如下：（延長工期三十日曆天÷總工期三
　　九０日曆天）×（少年觀護所及女所工程造價三二二二萬元÷工程總造價七六四二萬元
　　）×100﹪等於百分之三點四二）之結果修正預定進度，即減少目前所列之預定進度百
　　分之三點二四）‧‧‧等語，是據該次會議記錄足徵，該項提案乃因被告前已同意就少
　　年觀護所及女所管線遷移而須延長戒護區之工期三十日，並應原告請求修正預定進度而
　　討論，故所決議之修正預定進度亦僅係就戒護區部分之工程而為之，是該次會議記錄，
　　並不足就原告所主張總工期應延長三十日乙節為有利之證明，準此，原告此部分之主張
　　尚不足採。
四、原告另主張八十八年九月二十一日凌晨發生九二一大地震，固經被告核定一日列為不計
　　入日曆天，惟九二一大地震實已造成全國大停電，工人出工意願亦受影響，而致系爭工
　　程無法施工，即停工達九日曆天，被告僅核定一日不列為日曆天等語，被告則以原告向
　　被告聲請展延工期，經第三十三次工務會議討論，因本區非災區，原告當日亦有九名工
　　人施工，顧及工人心理，當日即八十八年九月二十一日同意展延一日等，至於原告另以
　　停電為由聲請展延，因契約中規定原告需有緊急供電設備，以免影響工程進度，故僅同
　　意展延一日，此經第三十三次工務會議決議在案。又被告為治安機關，其輪流停電之組
　　別為H組，非屬正常輪流停電之區域，原告稱限電無法施工顯非事實。況八十八年九月
　　二十一日至九月二十五日原告仍繼續施工，並無停工，且施工人數尚有二十餘人至四十
　　餘人以上者，顯無原告所述之因地震暫停施工之必要置辯，並提出三十三次會議記錄及
　　施工人員日誌簿為證。查被告抗辯被告為治安機關，輪流停電之組別為H組，非屬正常
　　輪流停電之區域，且契約規定原告需有緊急供電設備，故無電力不足之虞，另八十八年
　　九月二十二日至九月二十五日仍有二十餘人至四十餘人於現場施工等語，已為原告所不
　　爭執，是原告主張地震後無法施工並不足採。又兩造於施工契約中第九條、第十一條已
　　約定工期展期之日數須由被告核定等情業如前述，綜上足徵被告僅核定展延一日尚無不
　　洽，原告徒以地震影響工人出工意願等情，主張工期須展延九日等語，尚嫌無據，自不
　　足採。
五、又原告主張水電包商之地下管線及化糞池等工程，因施工進度落後，致影響系爭工程之
　　施作，及水電承包商施作之水電工程所預埋之授電五英吋管及三英吋污水管因尚未完成
　　銜接，致地下室經由預埋管灌入職務宿舍地下室，造成嚴重積水，致系爭工程無法趕工
　　，此均非原告所造成之遲延等語，查兩造於工程契約第十一條工期延期約定「本工程施
　　工期間，如有下列事故，確非可歸責於乙方之理由，而需展延工期者，乙方應於事故發
　　生十日或其事故消失後十日內申請建築師核算，送交甲方核定展延日數，逾期即不予受
　　理。‧‧‧５、由甲方自辦或甲方之其他廠商承包本契約相關工程之延誤而影響本工程
　　進度」等情，已如前述，是無論原告主張水電包商施工進度落後而影響原告系爭工程之
　　進度是否屬實，原告並未曾依兩造工程契約之約定，交由被告之建築師核算並請求被告
　　展延，是原告此部分之主張亦屬無據。
六、原告又主張系爭工程於八十九年四月間因被告變更施工設計，致原告須將已施作完成之
　　部分工程打除重作，除耗費甚鉅外，亦費日甚久，計須費時十五日曆天，亦即變更設計
　　之工程，已不在原工程契約表計數之完工日曆天範疇，被告竟仍將其列為原告之逾期完
　　工日，自屬有誤等語，惟同前所述，雙方已於第十一條工期延期約定「本工程施工期間
　　，如有下列事故，確非可歸責於乙方之理由，而需展延工期者，乙方應於事故發生十日
　　或其事故消失後十日內申請建築師核算，送交甲方核定展延日數，逾期即不予受理。‧
　　‧‧３、因辦理變更設計或工程數量增加‧‧‧」，是縱使原告主張被告變更施工設計
　　乙節，為被告所不爭執，惟原告並未依約履行其陳報之義務，被告無從知悉變更設計對
　　於系爭工程施工期間之影響程度，無從據以核算展延日數，從而，原告該部分之主張，
　　自不足採。
七、查原告主張八十九年五月一日勞動節、六月六日端午節依約不得列為日曆天，及六月七
　　日報完工日、七月十八日報覆驗日、六月八日至六月十日之驗收日，依工程慣例均不得
　　列為日曆天部分，被告則以八十九年七月十八日報覆驗日、八十九年六月八日至八十九
　　年六月十日，被告並未計入遲延天數。另原告所指之日均非於「工程期限」內，即該等
　　日均已逾工程期限後之日，與投標需知所載不計入日曆天之條件不符。且投標需知既約
　　定為「得」不計入日曆天，即非強制規定，被告將該等日計入日曆天，亦非合約所不許
　　。另原告於八十九年六月七日雖申報完工日，但當日確仍派員進場施作，故被告將之計
　　入遲延天數，況依原告工程日報表當日工程進度僅百分之九九點七五，並未全部完工，
　　故被告豈能不將之列入遲延天數等語置辯，並提出工程日報表、管制簿為證，經查：
（１）查系爭工程投標須知，依工程契約第九項係列為契約之附件，故工程投標須知之內容
　　　亦為契約之一部分而應為兩造所遵守，又系爭工程投標須知第十九條固然規定國定假
　　　日包括五月一日勞動節、端午節等節日得不計入日曆天，惟真意僅指該等節日得不計
　　　入工程契約所預定之完工日數，至已超過預定完工日數後，則並未規定計算遲延完工
　　　日數時，亦須將該等節日扣除。況且超過預定完工日數後，承攬人之遲延責任已生，
　　　工程進度及完工時間全由承攬人掌握，此際如仍將該等國定假日等得否施工之不利益
　　　由定作人承擔，亦有不合理之處。是原告主張九十年五月一日、六月六日端午節不應
　　　計入遲延日數，並不足採。
（２）原告主張九十年六月七日報完工日不得計入遲延日數，惟據被告所提當日施工日誌簿
　　　尚有二十二人施工，工程日報表記載當日之施工進度尚僅百分之九十九點七五，是原
　　　告固然以該日為申報完工日，然該日實際上並未完工，從而，被告將該日列為遲延日
　　　數，亦屬有據。
（３）又被告抗辯八十九年七月十八日報覆驗日、八十九年六月八日至八十九年六月十日，
　　　被告並未計入遲延天數等情，亦據其提出遲延日數日曆表為證，是原告主張被告將該
　　　等日亦列入遲延日數，即顯有誤會。
八、原告另主張本件原告在八十九年六月十四日即已完工報請被告驗收，被告在第一次指定
　　原告改善後，又在八十九年七月十九日覆驗後，指定原告改善第一次未列之項目，竟未
　　延長工期，嚴重違背工程慣例。又觀之系爭契約第二十三條工程驗收部分約定，報驗收
　　日至指定改善期限，不算入逾期天數，即知瑕疵之改善應給予工期，否則被告每次驗收
　　均再要求改善前未要求改善之瑕疵，原告豈不疲於奔命，永無完工之日。是被告課以原
　　告自八十九年七月十九日第一次覆驗後至八十九年八月七日第二次覆驗間之遲延責任，
　　亦無理由等語，然均為被告所否認，並以複驗要求改善初驗未命改善又未延展工期一節
　　，查初驗記錄第七項驗收結果第4.即載「隱蔽及未抽驗部分，由承包商國裕建設公司..
　　..  負責」，故被告於初驗時未抽驗工程部分之瑕疵仍應由原告負責改善，則被告於複
　　驗時查悉初驗未發覺之瑕疵令原告改善，自勿需增加工期等語置辯。經查兩造工程契約
　　第二十一條工程驗交第四款規定「本工程在初驗或驗收時，甲方發現其工程與規定不符
　　時，乙方應在甲方指定的期限內作下列的處理，並報請甲方複驗，逾期未辦理妥善或複
　　驗仍不符規定者，應自限定期限或複驗之次日起，至再驗收合格之日止，以逾期論處，
　　按日計算逾期罰款」，又查本件系爭工程於八十九年六月十四日辦理初驗，因發現有多
　　處未符合工程契約之約定外，初驗記錄結果欄載明「隱蔽及未抽驗部分，由承包商國裕
　　建設公司及監造單位李全發建築師事務所負責」，並由被告限定原告於八十九年七月十
　　八日前改善完畢再辦理複驗，嗣被告於八十九年七月十九日辦理複驗，因系爭工程仍有
　　缺失，原告迄至八十九年八月七日改善完畢，於八十九年九月十三日由被告再辦理驗收
　　等情，有兩造所提之初驗紀錄、複驗紀錄及正式驗收紀錄為證，且為兩造所不爭執，是
　　據本件系爭工程初驗結果紀錄，原告應改善之部分應包括除被告指定項目外，尚應就初
　　驗時未抽驗及隱蔽部分之工程缺失負責，如被告於限定期間內未改善，經複驗結果仍有
　　缺失，則原告依工程契約第二十一條第四款自應自限定期限或複驗之次日起，至再驗收
　　合格之日止，負遲延責任。據此以言，被告將限定改善期限之次日即八十九年七月十九
　　日至八十九年八月七日原告完成改善之日止，列入遲延日數，尚非無據。從而，原告指
　　稱被告複驗要求改善初驗未命改善之部分並未延展工期乙節，即不足取。
九、原告另主張被告稱原告未依圖施作罰款十三萬七千七百九十元，實則並非被告未按圖施
　　作，而係原告之施工圖設計錯誤，與原告根本無涉，被告竟向原告扣款，實屬違誤等語
　　，被告則以該部分於第三十七次工務會議已作成決議，原告無庸爭議等語資為抗辯。查
　　據被告所提之三十七次工務會議決議內容載明「少年觀護所有二陰井未設，待建築師函
　　復訪二陰井後，始准予估驗。另女所及少年觀護所各一排水溝連通管未設置部分，於完
　　工後加倍扣款」，又該會議亦經原告參與在案，可認兩造已就該未依圖施工部分達成處
　　理方式之協議，且於八十九年九月十三日正式驗收紀錄及結算驗收證明書亦確認扣款之
　　金額應為十三萬七千七百九十元，另兩造工程契約第二十一條工程驗交第四款第二項規
　　定「施工工程與規定不符者，在不影響使用，不妨礙安全及觀瞻，經甲方檢討其拆換確
　　有困難者，得以扣款方式處理，其扣款除另有規定外，應依其實做價值與契約的差額三
　　倍扣罰之」，是被告主張扣款自有契約上之依據，另第四十二次工務會議亦就驗收扣款
　　項目之計算式再為決議，從而，堪認被告此部分扣款之主張為有理由，原告此部分之主
　　張亦不足取。
十、原告主張本件被告每日罰扣金額達八萬餘元，實則本件工程因被告設計錯誤、變更設計
　　等情事已致原告施作本件工程虧損連連，而無獲利，今又令原告負擔每日八萬元之罰金
　　，對勞苦施工賠本施作之原告無異雪上加霜。又被告早在八十九年五月之前即已進駐使
　　用系爭建物，則被告有何損失實非無疑，被告竟將扣款六百餘萬元之違約金，實屬過高
　　等語，按兩造於工程契約第二十三條約定「乙方如不依照契約規定期限完工，應按逾期
　　之日數，每日賠償甲方損失，按結算總價千分之一計算之逾期罰款，該項罰款應由乙方
　　在本工程驗收合格後向甲方繳納，甲方亦得在乙方未領工程款中，或履約保證金中扣除
　　，如有不足，得向乙方或履約保證人追繳之，但其最高額的逾期罰款金額，不超過結算
　　總價十分之一為限。是該項違約金之約定，依兩造之真意，是為因不履行而生損害賠償
　　總額，又當事人約定契約不履行之違約金過高者，法院固得依民法第二百五十二條以職
　　權減至相當之數額，惟是否相當仍須依一般客觀事實、社會經濟狀況及當事人所受損害
　　情形，以為酌定標準，而債務以為一部履行者，亦得比照債權人所受利益減少其數額。
　　最高法院著有四十九年度台上字第八０七號判例可資參照。查本件原告承攬系爭工程之
　　預定完工日期為八十九年四月九日，迄至八十九年六月七日實際完工，逾期日數達五十
　　九日，占原預定工期三百九十日之百分之十五，其餘遲延日數則係初驗缺失改善之期間
　　二十日，且參以被告就原告係因施工中經被告變更設計，致增加工程日數需十五日等情
　　並不爭執，僅因原告怠於依兩造工程契約所定之程序向被告申請核定展延日數，以致未
　　能將該等日數排除於遲延日數之外，是綜上足徵原告遲延程度及違約情狀尚非嚴重，又
　　原告已於九十年八月七日完成系爭工程之改善項目，全部工程亦經驗收完畢，被告亦因
　　原告之履行享受利益。爰審酌兩造違約金之性質為損害賠償之預定性質，被告自承於八
　　十九年五月間即已經使用系爭建物，且原告之遲延完工，縱然對於被告監所之管理有不
　　便之處，然被告亦未能舉證證明被告於原告遲延完工之期間遭受具體之重大損害或其餘
　　人力或物力等經濟上之支出，且看守所非交易或營利事業單位，即原告如期完工亦無其
　　他商業利益可得期待，綜上所述，如以契約約定按逾期日數每日以結算之工程總價八千
　　五百五十六萬七千四百七十九元之千分之一計算違約金為八萬五千五百五十六點七四七
　　九元，逾期應計之違約金共六百七十五萬九千八百三十一元，則尚屬過高，是原告主張
　　兩造約定之違約金過高，尚堪採信。本件審酌前開情節認應核減為每逾期一日按工程總
　　價千分之零點五即四萬二千七百八十三點七元為適當，據此計算結果，原告應賠償之違
　　約金應為三百三十七萬九千九百一十五元。
十一、綜上所述，本件被告扣留六百七十五萬九千八百三十一萬元之違約金，尚屬過高，經
　　　本院核減為三百三十七萬九千九百一十六元後，被告尚應給付三百三十七萬九千九百
　　　一十五元。從而，原告請求工程款三百三十七萬九千九百一十五元，及自契約約定給
　　　付原告辦妥工程保固金之繳納及開立統一發票後三十日內即八十九年十二月十七日起
　　　按當時銀行無息擔保六個月放款利率百分之八點二計算之利息，核屬有據，逾此範圍
　　　之請求則無理由，應予駁回。
十二、兩造均陳明願供擔保聲請宣告假執行或免為宣告假執行，經核均無不符，爰各酌定相
　　　當擔保金額准許之。
十三、據上論結，本件原告之訴為一部有理由，一部無理由，依民事訴訟法第七十九條但書
　　　、第三百九十條第二項、第三百九十二條，判決如主文。
中　　　　華　　　　民　　　　國　 九十一　 年　　　十　　　 月　　 十八　　　日
　　　　　　　　　　　　　　　　　臺灣苗栗地方法院民事庭
~B法　　　官　曾明玉
右為正本係照原本作成。
如對本判決上訴，須於判決送達後廿日內向本院提出上訴狀。
~B法院書記官　白孝慈
中　　　　華　　　　民　　　　國　 九十一　 年　　　十　　　 月　　 十八　　　日
